臺灣高等法院高雄分院刑事裁定　　　　　　　　　　九十三年度聲再字第一號
　　再審聲請人
　　即受判決人　乙○○
　　　　　　　　甲○○
右列聲請人等因違反毒品危害防制條例案件，對於本院九十二年度上重訴字第二○號
、九十二年度上訴字第一八○三號中華民國九十二年十一月四日確定判決（臺灣高雄
地方法院九十二年度重訴字第二七號；起訴案號：臺灣高雄地方法院檢察署九十二年
度偵字第二五七一號、移
，本院裁定如左：
    主  文
再審之聲請駁回。
    理  由
一、聲請意旨略稱：
（一）原判決違背論理法則及經驗法則：
（１）原審判決理由欄二之（三）記載：「被告乙○○有施用第一級毒品海洛因之犯
      行，應知所攜帶入境之物即為海洛因˙˙˙是被告甲○○事後辯稱不知所運送
      之物為毒品海洛因云云，無非事後卸責之詞，不足採信」等語。但按常情，並
      非有施用第一級毒品海洛因，必知所攜帶入境之物品即為海洛因，且「所攜帶
      入境之海洛因」係用一般的黃色保險套二個以上包裝妥畢，方交給被告，故從
      外觀而言，被告根本無法確實判知其為何種違禁品？在被告認知上，海洛因是
      罕見、昂貴、極不易取得之物，所以被告當時主觀認知上，無法將所攜帶入境
      之物與海洛因聯想在一起。又係遭楊明桂持槍脅迫下攜帶入境之物，並早已包
      裝妥畢，在其恐嚇並警告被告不得拆開的情況下，被告豈會為滿足好奇心，竟
      以被告全家人之生命安全為代價，倘如原審所認定被告係志願為蕭先生運毒，
      但以一般運送業而言，豈能擅自打開託運包裹，何況是昂貴、稀少的毒品，託
      運毒品者必定有獨特的方法，來確認託運包裹是否曾遭他人拆開，以防被運送
      者黑吃黑，故被告絕無法在保險套的包裝外，查知保險套內的物為何種違禁品
      ，更不願害妻子即被告甲○○牽涉本案。
（２）被告夫妻受楊明桂之脅迫恐嚇指示：「若不把東西帶回去就別想回去過年，如
      果在這裡敢報警就殺掉你們，讓你們永遠也別想回台灣，回到台灣亂來也會危
      及你的家人」；又楊明桂騙稱：「那是違禁品，被抓到頂多是沒收而已」。因
      而只好屈服，雖然仍有充份的時間及機會於登機前或入境後報警處理，但被告
      怎敢冒全家人生命安全之危險，向警方報案？何況，楊明桂說被抓到只是毒品
      被沒收，因此被告等才作此無奈的選擇，又楊明桂對被告以緊迫釘人的方式脅
      持被告夫妻運毒，只要鄰坐於被告不遠處以肉眼監視及提醒，被告豈敢報警。
      所以原審判決雖認定：「該班機並沒有查獲有攜帶槍械入境之情形」等語，但
      不能因此即謂楊明桂未對被告脅迫運毒。
（３）原審以「另被告甲○○亦坦承知悉係違禁物，且該物品係以藏在陰道及肛門之
      方式，委託被告等以非正常方式夾帶入境，並提供其機票費用及其他報酬，衡
      情被告甲○○豈有未究明所運送之物為何逕同意為其運送之理，是被告甲○○
      事後辯稱不知所運送之物為毒品海洛因云云，無非事後卸責之詞，不足採信。
      」，認定被告甲○○主觀上必確知被脅迫攜帶入境之違禁物乃海洛因，亦有未
      合。蓋若以藏放在陰道及肛門之非正常方式夾帶違禁物入境，並提供機票費用
      及他報酬，未必此夾帶入境之違禁物定為毒品海洛因。
（４）楊明桂於九十二年一月二十四日，確與被告乙○○、甲○○搭乘同一班機，且
      楊明桂之座位在被告乙○○後方。法務部調查局南部機動組調查員吳東原及李
      信賢作證：「楊明桂確有販毒之情事」等語。又何永源證稱未與楊明桂搭同一
      班飛機回台灣，在機場劃位時亦未見到楊明桂，但楊明桂證稱在機場時有遇到
      乙○○，楊明桂又證稱：「我在泰國當地有位女朋友，是我女友幫我辦手續的
      ，我和乙○○是排隊劃位，所以位置是坐在隔壁」云云，但按航空公司劃位作
      業程序，並非排隊劃位就會分配比鄰而坐，而是以姓氏或團體或特請航空公司
      承辦劃位人員之叮囑下，方有可能比鄰而坐，足證楊明桂所言不實，也非巧合
      ，被告夫妻所乘坐位子之後方座位即是楊明桂之座位，這一切是楊明桂刻意安
      排，以監視被告夫妻行動為其目地，且何永源和楊明桂早為舊識，何永源不可
      能不認得和乙○○一起在機場的楊明桂，楊明桂亦必然認得與乙○○一起在機
      場的何永源，但二人皆稱：「沒有在機場看到對方」。顯然何永源、楊明桂二
      人上述證詞確不實在。比對結果發覺證人楊明桂與何永源前後供詞疑點甚多，
      出入甚大，並有矛盾。而何永源之證述係受楊明桂脅迫作偽證，才會有不實之
      供述。因此，楊明桂與本案息息相關。
（５）原審判決載以「乙○○於法務部調查局南部機動工作組調查時供承受不詳年籍
      不詳姓名綽號蕭先生之成年男子委託前往泰國帶回扣案之第一級毒品海洛因五
      包，代價係由蕭先生招待旅遊，並於走私成功後允諾有錢可拿，代價約五、六
      萬元」。而換算被告二人實際報酬約新台幣（下同）七、八萬元，每人只分得
      不足四萬元，被告不可能為了區區四萬元，甘冒被判死刑或無期徒刑之重罪而
      明知且幫人運送毒品。又毒品價值與運輸代價及委託人是否會將毒品種類告知
      運送者，其間並無必然關聯，依經驗毒品價值越高，委託人反而怕運送人知情
      因害怕而拒絕，故謊稱是其他違禁物；更何況被告夫妻是遭受楊明桂持槍恐嚇
      ，不聽從會危及自身和全家人生命安全，不得已且無法選擇之情形下屈服於楊
      明桂，又豈知層層保險套包裝內的違禁物竟是毒品？
（６）強制狀態可謂為一種緊急避難，但與緊急避難略有不同，即強制狀態非正對正
      之關係，而係不正對不正之關係，亦即行為人受不法之強暴脅迫而實施犯罪行
      為，因無期待可能性，是應阻卻責任事由。苟非被告夫妻在泰國時，予以拒絕
      楊明桂帶回「五條保險套包妥畢之違禁物」，卻遭楊明桂以被告二人及家人生
      命安全相脅，始在無法反抗之情況下，攜帶扣案物品，且楊明桂與被告夫妻搭
      乘同一班飛機以監視被告二人一舉一動。又案發後楊明桂和其幕後集團，委託
      王國論律師來向被告逕行探路、探口風。誤導被告庭訊供詞不一。以達到其掌
      控本案審理情形進而替楊明桂以及其幕後走私販毒集團脫罪。
（二）原審判決有違反證據法則，認定事實不依證據而構成理由不備之違法：
（１）原審判決理由載以「被告乙○○、甲○○均未供述有遭人脅迫等情，至原審及
      本院審理時始供述係遭一名我國籍男子楊明桂在泰國持槍脅迫帶回毒品，否則
      無回國，並且會對其家人不利」。惟在九十二年一月三十日開偵查庭時，被告
      乙○○即已供出遭人脅迫乙事，只是因擔心楊明桂會對其家人不利，而欲言又
      止，改供稱是遭一位泰國人脅迫（見偵卷九十二年一月三十日訊問筆錄），則
      原審判決認定被告乙○○於偵查中並未供述遭人脅迫之情事，而係於一審法院
      及原審審理時始供述遭楊明桂脅迫之情事，即與卷內資料不符。
（２）原審認傳訊王國論律師與本案無關，不另訊問。惟被告聲請傳喚證人王國論律
      師，以證明被告於偵查時並無委任王國論律師為己辯護，只是揭開楊明桂唆使
      本案犯罪的序幕，果得證實無訛，才能進一步挖出楊明桂於本案犯罪證據及幕
      後操控的犯罪集團，他們的勢力龐大至王國論律師都不得不接受楊明桂之委託
      ，為其作探路之工作，以達到其掌控本案審理情形之目地，進而替楊明桂及其
      幕後走私、販毒集團脫罪，不止於此，王國論律師為遂行目地，竟甘願冒偽造
      文書之罪而偽造被告本人與甲○○的簽名，蓋章於委任狀上。當時被告曾向王
      國論律師問：「是誰聘請你為我們夫妻辯護。他答是你們家屬委任我當你們辯
      護律師」。當時被告信以為真，不以為意。被告向王國論律師說明經過後，哪
      知又受王國論律師教導被告不實陳述（辯稱供自已吸食）；並誤導、教唆被告
      甲○○出庭如何應答例如保持緘默等。促使本案諸多疑點無法釐清，造成被告
      甲○○庭訊時不語，因而不利於被告二人，進而為楊明桂脫罪云云。以上眾多
      有利於被告之證據均屬實，顯有調查之必要。
（３）對於法官問：「尚有何證據請求調查」。辯護律師陳述：「調查局對本案應該
      對此就有線索，請求由相關部分調查是否由楊明桂這條線而調查到被告。如果
      調查結果確實如此，被告因為楊明桂有槍，加上危及家人，當然不能不從」。
      又被告乙○○答：「我們夫妻被收押的時侯，我們的家人確實有接到楊明桂恐
      嚇電話」。辯護人康律師答：「被告二人確實有接到楊明桂恐嚇的電話」。原
      審法院就此未具體做出有利於被告之證據調查，並無於原審判決理由欄記載且
      說明未調查之原因，顯有違法。
（三）本案又有下列有利於被告之新證據：
（１）案發後楊明桂到被告乙○○家中，恐嚇被告乙○○母親說：「叫你兒子開庭講
      話小心，不然的話你們全家不得好過，不得安寧，你兩位孫子有生命危險。」
      ，又委託被告友人林瑞國拿二萬元給被告母親，且要林瑞國謊騙家母說：「這
      兩萬元拿去，你兒子不要亂說話，一切什麼事都沒有，很快就會出來」云云。
      被告甲○○之家人亦遭受楊明桂到家中脅迫恐嚇多次，說：「叫乙○○夫妻開
      庭不要亂講話，不得和盤供出事情經過等等，否則他們兩子女性命難保」。以
      上所陳述均屬實，並有林瑞國、被告雙方之家屬和鄰居等即足佐證，亦可證明
      楊明桂恐嚇脅迫之罪行。
（２）楊明桂於九十二年一月間教一女子匯款至被告乙○○台中合作金庫軍功支庫，
      乙存帳號00000000000金額共約五萬九仟元。此金額是為被告乙○
      ○夫妻和何永源夫妻四人此次去泰國來回機票之費用，又楊明桂委任王國論律
      師來向被告探口風，所支付律師費用，亦為同一女子付款給王國論律師。
（３）於第一審九十二年五月十三日庭訊時，被告甲○○向法官請求協助處理，被告
      於九十二年三月十九日交保後，數次接到楊明桂恐嚇電話，及被告未交保前，
      楊明桂多次到被告娘家和婆家恐嚇其家人命家屬轉告被告夫妻不能供出他，否
      則必會危及被告家人和兩幼子生命安全云云。被告請庭上調查監聽、跟監楊明
      桂，但庭上答覆被告，職責不在本院，要被告向警局或調查局報案處理，由調
      查局協助偵辨。當日庭訊完畢，由林樹根律師陪同被告前往南機調查局報案，
      被告將遭楊明桂以電話恐嚇及到被告家中恐嚇其家屬等情詳細經過，據實向調
      查員說明，豈知多位調查員竟異口同聲說：「楊明桂是我們北、中、南調查局
      的大紅人，要捉他還真不容易，必須經由上級或檢察官指示下才可捉人，至於
      監聽、跟監等工作我們各調查局已著手調查監控一、二年之久；而妳們夫妻的
      案子我們也都很清楚，也很同情，妳們只是人頭而已。至於妳報案了，我們調
      查局仍是會秉公處理」。所言令被告和林樹根律師訝異不已。此調查局一行，
      令被告更深一層瞭解楊明桂及其幕後走私集團惡勢力之大。又何謂「窩裡反條
      款－證人保護法」，破案績效，與線報人達成協議等，而本件唆使者楊明桂受
      到保護，卻害了無辜的被告夫妻，我們夫妻是受害者，是警方搞績效與走私販
      毒集團達成協議下的犧牲品。被告向庭上請求調查楊明桂通聯紀錄，以證明楊
      明桂確有恐嚇被告；但庭上未調查，楊明桂卻受保護，而逍遙法外。雖被告夫
      妻交友不慎，誤入歧途，而陷入他人圈套，涉及重罪，被迫攜帶僅區區二百五
      十幾公克毒品，卻竟獲判無期徒刑及有期徒刑十二年重刑。
（四）綜上所述，本案確有利於被告之新證據，此新證據從形式上觀察，顯然可認為
      足以動搖原確定判決而為受判決人有利判決者，應予再審之機會；且本件原審
      確定判決實確有諸多認事用法不當與重大證據漏未審酌之顯然違法，無可維持
      。為此聲請本件再審。
二、按有罪之判決確定後，為受判決人之利益聲請再審，必其聲請之理由合於刑事訴
    訟法第四百二十條第一項所定情形之一及第四百二十一條有足以影響於判決之重
    要證據漏未審酌者，始准許之。又刑事訴訟法第四百二十條第一項第六款（舊法
    第四百十三條第一項第六款）所謂確實之新證據，係指該項證據，事實審法院於
    判決前未經發見，不及調查斟酌，至其後始行發見者而言，若判決前已經當事人
    提出或聲請調查之證據，經原法院捨棄不採者，即非該條款所謂發見之新證據，
    不得據為再審之原因（最高法院二十八年抗字第八號判例）；又此之所謂確實之
    新證據，固非以絕對不須經過調查程序為條件，但必須可認為確實足以動搖原確
    定判決而為受判決人有利之判決為限，倘受判決人因對有利之主張為原審所不採
    ，事後提出證明，以圖證實在原審前所為有利之主張為真實，據以聲請再審，該
    項證據既非判決後所發見，顯難憑以聲請再審（最高法院五十年台抗字第一○四
    號判例參照）。經查：
（一）本件聲請人所舉聲請再審之理由，其中雖指稱何永源、楊明桂之證言均係虛偽
      ，及王國論律師偽造被告二人之簽名，蓋章於刑事委任書狀上云云。但按，有
      罪判決確定後，為受判決人之利益，以原判決所憑之證物，已證明其為偽造或
      變造者；或以原判決所憑之證言，已證明其為虛偽者，而聲請再審，以經判決
      確定，或其刑事訴訟不能開始或續行非因證據不足為限。此觀刑事訴訟法第四
      百二十條第一項第二款、第三款、第二項之規定自明。本件聲請再審人並未提
      出前開被告二人於偵查中委任王國論律師等為辯護人之刑事委任書狀係偽造或
      變造，或前開證人何永源、楊明桂之證言係虛偽，業經判決確定之證明；何況
      ，原確定判決認定被告二人之犯罪事實，並未憑王國論律師之辯護意旨而為不
      利被告之認定。凡此，均已難執此為再審之理由。
（二）又聲請人所列舉之其他聲請再審理由，或謂其等不知所攜帶之物為第一級毒品
      海洛因，或謂其係受楊明桂脅迫而攜帶上開物品云云。惟原確定判決已對被告
      二人所辯不知所攜帶之物品係第一級毒品海洛因，及係遭楊明桂脅迫才自泰國
      曼谷帶回海洛因毒品入境云云，已詳述被告二人所辯不足採所憑之證據及理由
      。況且，原確定判決所稱委託被告二人走私毒品海洛因之「蕭先生」，是否即
      為楊明桂？不足以動搖原確定判決認定被告二人共犯本案之事實。聲請人所舉
      此部分聲請再審之理由，原確定判決已審酌被告係知悉所攜帶者為毒品海洛因
      及被告二人並非被脅迫而攜帶該毒品等情，聲請人所執此部分聲請再審之理由
      亦不足以動搖原確定判決。
（三）綜上所述，聲請人聲請再審之事由，核與上引法條所定無一相符，應認為無再
      審理由。
三、據上論結，依刑事訴訟法第四百三十四條第一項，裁定如主文。
中      華      民      國    九十三    年      九      月     十三     日
                              臺灣高等法院高雄分院刑事第五庭
                                  審判長法官  曾永宗
                                        法官  陳明富
                                        法官  邱永貴
右正本證明與原本無異。
如不服本裁定應於送達後五日內向本院提出抗告狀。
                                  法院書記官  梁雅華
中    華    民    國      九十三      年      九      月     十三   日
